【裁判字號】    97,上,465
【裁判日期】    980203
【裁判案由】    給付作業費等
【裁判全文】
臺灣高等法院民事判決                   97年度上字第465號
上  訴  人  昭伸企業股份有限公司
法定代理人  甲○○
訴訟代理人  吳志勇律師
複代理人    莊涵雯律師
上  訴  人  台灣中油股份有限公司
法定代理人  丙○○
訴訟代理人  乙○○
上列當事人間請求給付作業費事件，兩造對於中華民國97年3 月
21日臺灣桃園地方法院95年度訴字第1644號第一審判決各自提起
上訴，本院於98年1月13日言詞辯論終結，判決如下：
    主  文
原判決關於駁回上訴人昭伸企業股份有限公司下開第二項之訴部
分，並訴訟費用之裁判均廢棄。
上訴人台灣中油股份有限公司應再給付昭伸企業股份有限公司新
臺幣壹拾壹萬肆仟元及自民國九十五年十月十七日起至清償日止
，按年息百分之五計算之利息。
昭伸企業股份有限公司之其餘上訴駁回。
台灣中油股份有限公司之上訴駁回。
關於昭伸企業股份有限公司上訴部分，第一、二審訴訟費用，由
台灣中油股份有限公司負擔十分之一，餘由昭伸企業股份有限公
司負擔；關於台灣中油股份有限公司上訴部分，第二審訴訟費用
，由台灣中油股份有限公司負擔。
    事實及理由
壹、程序方面：
    本件上訴人即被上訴人昭伸企業股份有限公司（下稱昭伸公
    司）於民國95年9月15日對「中國石油股份有限公司」提起
    訴訟（見原審卷第2頁之起訴狀）；嗣「中國石油股份有限
    公司」於96年2月1日改名為「台灣中油股份有限公司（見本
    院卷第222頁之資料）。惟原判決當事人欄記載被告為「台
    灣中國石油股份有限公司，顯有錯誤，應由當事人聲請原審
    更正，合先敘明。
貳、實體方面：
一、昭伸公司主張：
    (一)伊於92年間承攬本件被上訴人即上訴人台灣中油股份有限
      公司（下稱中油公司）桃園煉油廠「桃油契字第92R0 21
      號沙崙外海第1、2浮筒修復」工程（下稱系爭工程），依
      契約（下稱系爭契約）附件「工作施工說明書」（下稱系
      爭施工說明書）壹、工作項目：一(四)約定，伊提供之船隻
      ，一切調派均依中油公司監工單位人員之監督與指示行事
      ，又依系爭施工說明書貳、付款辦法：二約定，伊承攬系
      爭工程屬實作實算，伊承攬之系爭工程業於94年11月1日
      屆期並履約完畢。依系爭施工說明書參、其他：一約定：
      「本工作中所需由甲方（指中油公司，下同）提供之油料
      、器材等均由乙方（指昭伸公司，下同）依據需要向甲方
      監工單位提出申請，經審核後發給。」，該項「油料」包
      括工作船隻所需之燃料油，並非中油公司所稱僅指「法蘭
      加黃牛油脂」；又參照台灣省政府交通處編纂「港灣工程
      工料分析」所提出燃料油量計算式，系爭工程需用工作船
      隻燃料油量標準為每馬力每小時燃油耗油量0.175L/HP/
      HR，併乘以各工作船實際工作運轉時數；另燃料油（柴油
      ）之單價則以各月份伊購買燃油單價（含稅）平均值為計
      算標準，經核算後，中油公司應給付伊於施工期間所生之
      油料費用為新台幣（下同）327萬9,762元，伊自得依系爭
      契約之約定，請求中油公司為給付。
    (二)又伊於施工期間，曾施作外海蛇管抽油作業，因此支出作
      業費11萬4,000元，此非屬系爭契約所約定之工作項目，
      亦非屬系爭契約之附隨義務，伊本無施作義務，惟中油公
      司於93年4月至同年7月間，曾數次以工作聯繫通知單要求
      伊於外海拆除或按裝整串浮蛇管時清除管內殘油，是以兩
      造就此清除殘油工作確另有成立承攬之合意，伊已完成承
      攬工作，自得依承攬契約之法律關係，請求中油公司給付
      承攬報酬11萬4,000元；縱認兩造未另成立承攬契約之合
      意，然伊係依中油公司監工人員之指示，而不違反中油公
      司明示或可得而知之意思，而額外施作殘油抽除避免逸漏
      污染海洋，亦得依無因管理之法律關係請求中油公司償還
      該項費用。
    (三)再者，因94年7月間海棠颱風來襲，致使中油公司所有第2
      號浮筒5號錨鍊斷裂，斷裂錨鍊端沉入海底，中油公司乃
      以聯絡單要求伊派遣潛水員協助潛至海底尋找斷裂錨鍊俾
      使更換，伊乃自94年7月26日起至同年29日止，先後派遣6
      位潛水員協助中油公司尋找斷裂錨鍊位置，因而支出潛水
      員作業費3萬7,362元，此非屬系爭契約所約定之承攬工作
      範圍，而中油公司卻要求伊施作，此應屬系爭契約第17條
      所記載之「契約變更」之情形，詎中油公司竟以此為系爭
      施工說明書壹、二(十九)所記載之甲33項工作，而拒付前開作
      業費用，更以該工作本屬系爭契約範圍，中油公司緊急派
      遣4名潛水員支援工作費用應由伊負擔為由，扣減伊應得
      工程款項2萬4,908元，伊自得依系爭契約第17條第1項第3
      款之約定，請求中油公司補償伊所增加之必要費用亦即上
      開潛水員作業費3萬7,362元，並返還不當扣款2萬4,908元
      ；若認此潛水員作業兩造未成立承攬契約，然此對於中油
      公司後續修復工程時程之縮短有所助益，伊亦得依無因管
      理之法律關係，請求中油公司償還潛水員作業費等情，爰
      依系爭契約及無因管理之法律關係，求為命中油公司給付
      昭伸公司345萬6,032元及自起訴狀繕本送達之翌日起，至
      清償日止，按年息百分之5計算利息之判決（原審判命中
      油公司應給付昭伸公司6萬4,270元及自95年10月17日起，
      至清償日止，按年息百分之5計算之利息，而駁回昭伸公
      司其餘之請求。昭伸公司對其敗訴部分聲明不服，提起上
      訴。中油公司對其敗訴部分亦聲明不服，提起上訴）。並
      上訴聲明：(一)原判決不利於昭伸公司部分廢棄。(二)上開廢
      棄部分，中油公司應再給付昭伸公司339萬1,762元，及自
      起訴狀繕本送達之翌日起，至清償日止，按年息百分之5
      計算之利息。(三)願供擔保，請准宣告假執行。答辯聲明：
      中油公司之上訴駁回。
二、中油公司則以：
    (一)伊進行沙崙外海第1、2浮筒修護工作30餘年來，向來均係
      由提供船舶、船員及機具之承攬廠商負責船舶燃油，該費
      用已包含於吊桿船及帶纜船之報價中，此類同交通公司承
      攬團體戶外旅遊，報價遊覽車及司機費用及包括汽油費用
      在內，並參照系爭契約第9條第2項之約定，契約所需履約
      標的材料、機具、設備、工作場地設備等，除契約另有規
      定外，概由廠商自備；又系爭契約第4條約定本案契約價
      金之給付為部分項目實作實算法，以標單列有實作實算之
      項目及單價，依實際完成數量結算，而工作船燃料油費用
      並未列於標單任何項目中，該項費用即應由承攬商自行負
      擔無疑。另系爭契約第5條第2項約定採契約價金總額結算
      給付者，未列入前款清單之項目或數量，其已於契約載明
      應由廠商施作或供應或為廠商完成履約所必須者，仍應由
      廠商負責供應或施作，不得據以請求加價，亦徵船舶燃油
      費用應由承攬商自行負擔。再者，系爭施工說明書參、其
      他：一約定：「本工作中所需由甲方（即中油公司，下同
      ）提供之油料、器材等均由乙方（即昭伸公司）依據需要
      向甲方（監工單位提出申請，經審核後發給…」，該項「
      油料」係指系爭施工說明書壹、二(四)所指「法蘭加黃牛油
      脂（潤滑油）」，另依系爭契約第3條第4項約定契約文件
      之一切規定得互為補充，如仍有不明確之處，以中油公司
      解釋為準，是以本件關於契約所指需由伊提供之「油料」
      為何不明確時，應以伊解釋為準；況昭伸公司未曾按月提
      出船舶燃料油消耗數量，亦未於每月之船舶項目請款中臚
      列費用，顯已自認工作船燃油之油料費用應包括於傭船費
      用當中；縱昭伸公司誤認應由伊負擔船舶燃料油，然昭伸
      公司亦未踐行工作施工說明書中之請款程序，遲至系爭契
      約屆滿前5日始提列本項費用，顯已違反契約約定並悖於
      誠信原則，伊自得拒絕給付；此外，與本案類似之工作案
      ，伊租用承攬商之工作船每年燃料油費用估計僅約為40萬
      元，與昭伸公司計算金額差異頗大，而該項費用亦由承攬
      廠商自行負擔，且昭伸公司所提出之購買發票中，逾40張
      之購買地點位於高雄或雲林，然本案工作船位於桃園，且
      伊為北部唯一之油品製造商，豈會同意昭伸公司向外購買
      較高價之油料而不依約提供現貨，昭伸公司捨伊供油之便
      另洽遠距並額外負擔運輸成本，甚不合理，其主張顯不足
      採。
    (二)再依系爭施工說明書壹、工作項目二實作實算部分(一)、(五)
      、(十)、(十七)及參、其他四暨工作報價單之約定，足知昭伸公
      司在拆裝浮蛇管前，應依專業採取必要之措施，例如進行
      外海蛇管抽油作業，以避免昭伸公司契約責任及義務之發
      生。若昭伸公司認外海蛇管抽油作業非屬本案工作項目，
      即應由兩造先行辦理議價程序並依系爭施工說明書貳、付
      款辦法二之約定，工程實作實算部分按實際工作項目工作
      款每月驗收結算乙次，惟昭伸公司長期以來多次辦理該項
      作業，皆未曾提出異議，顯已自承其為契約內應為之工作
      。至伊將後續契約範本將此甲3項「整串浮蛇管於外海浮
      筒按裝或拆除工作」，分列為甲3項「整串浮蛇管於外海
      浮筒按裝或拆除工作」及甲10項「浮蛇管整串在外海抽油
      工作」，並調整單價，惟總價接近，不能推論系爭契約甲
      3 項工作項目不包含抽除管內殘油。昭伸公司在契約屆滿
      前數日要求伊給付該項工作款11萬4,000元，實屬無據。
    (三)復依系爭施工說明書壹、二(十九)之約定：「甲33項浮筒錨鍊
      檢修或換新（含相關卸克），將預檢修之錨鍊吊起100公
      尺，並清除海生物、檢查磨損情形及連結卸克是否正常，
      若必要則予以調頭或換新（含卸克）等（檢修後須測量錨
      鍊角度是否符合設計值，若必要時須負責調整）。」故該
      項檢視作業若無潛水員下海檢測並調整錨鍊角度，即無法
      達成本項工作內容，且依昭伸公司所提工作報價單項目甲
      33「浮筒錨鍊檢修或換新工作（含相關卸克）」每條單價
      10萬4,304元，該項費用若未包括潛水員之費用應不致如
      此高。又伊於94年7月24日發現第2浮筒5號錨鍊斷裂，即
      以「外海工作聯繫通知單（單號：92R021-090）」通知昭
      伸公司儘速安排人員機具出海檢修，同年7月25日、26日
      昭伸公司所屬人員未進行工作，伊即派遣2名潛水員支援
      將錨鍊兩側尾端以繩索連接；同年7月28日昭伸公司所屬
      人員仍無法進行工作，故伊再度派遣潛水員2名協助連接
      繩索等之「纜繩佈放」作業俾便吊起，伊共計支援潛水員
      4人次，依契約計算費用為2萬4,908元即為對於昭伸公司
      之扣款，惟該工作既由昭伸公司承攬，而斷裂錨鍊之兩端
      無從自行浮出水面，須由潛水人員使用纜繩配合吊船方可
      吊起檢修，故「纜繩佈放」及「吊起」當屬本項工作之一
      部分，亦為昭伸公司之契約責任及義務，所需潛水人力費
      用自應由昭伸公司負擔。倘如昭伸公司所言上揭工作內容
      非屬兩造契約範圍，亦應由兩造先行辦理議價程序，並依
      前述規定於當月辦理驗收結算手續。然昭伸公司已於本事
      項發生後之當期實作實算部分，依系爭契約工作報價單之
      工作項目甲33項辦理驗收請款完畢，且伊亦於94年11月25
      日函覆昭伸公司不予同意請款，同時一併告知扣款。又昭
      伸公司履約時均有伊公司之監工人員在場，並無通知問題
      ，昭伸公司進行上述工作相當期間內未就其支出費用為任
      何主張並踐行契約所定之議價請款程序，與無因管理之要
      件並不相符，昭伸公司所為之請求自屬無據云云，資為抗
      辯。並答辯聲明：(一)昭伸公司之上訴駁回。(二)如受不利判
      決，願預供擔保請准宣告免為假執行。上訴聲明：(一)原判
      決不利中油公司部分廢棄。(二)上開廢棄部分，昭伸公司在
      第一審之訴及假執行之聲請均駁回（見本院卷第47頁之書
      狀）。
三、兩造不爭執事項：
    (一)昭伸公司於92年間以總價2,689萬8,500元得標承攬中油公
      司之系爭工程，兩造於92年9月1日簽訂系爭契約，該工程
      屬實作實算，於92年11月2日開工，履約期限自開工日起2
      年，業於94年11月1日屆期並履約完畢。
    (二)昭伸公司於合約期間完成其所述提供船舶、清除外海浮蛇
      管殘油及潛水員下海尋找斷裂錨鍊工作。
    (三)中油公司以其於94年7月29日派遣4名潛水員支援昭伸公司
      工作，費用應由昭伸公司負擔為由，而扣減工程款項2萬
      4,908元等事實，為兩造所不爭執（見本院卷第44頁之筆
      錄），且有系爭契約、系爭施工說明書、桃油委契字第92
      R021號94年7月29日沙崙外海第一二浮筒修護工作實作實
      算部分工作簽認單（編號：941019）、中油公司94年10月
      14日桃廠行政發字第0940002759號函可證（見原審卷第7
      頁至第20頁之契約、第21頁至第22頁之說明書、第45頁之
      簽認單、第153頁之函文），堪信為真實。
四、本件經依民事訴訟法第463條準用同法第270條之1第1項第3
    款規定，整理並協議簡化爭點後，兩造同意就本院97年6月
    30日準備程序中，兩造協議簡化之爭點為辯論範圍（見本院
    卷第44頁之筆錄）。茲分述如下：
    (一)按解釋意思表示應探求當事人之真意，不得拘泥於所用之
      辭句，民法第九十八條定有明文。意思表示不明確，使之
      明確，屬意思表示之解釋；意思表示不完備，使之完備，
      屬意思表示之補充。前者可減少爭議，後者可使意思表示
      之無效減至最低程度。意思表示解釋之客體，為依表示行
      為所表示於外部之意思，而非其內心之意思。當事人為意
      思表示時，格於表達力之不足及差異，恆須加以闡釋，至
      其內心之意思，既未形之於外，尚無從加以揣摩。故在解
      釋有對話人之意思表示時，應以在對話人得了解之情事為
      範圍，表意人所為表示行為之言語、文字或舉動，如無特
      別情事，應以交易上應有之意義而為解釋，如以與交易慣
      行不同之意思為解釋時，限於對話人知其情事或可得而知
      ，否則仍不能逸出交易慣行的意義。解釋意思表示端在探
      求表意人為意思表示之目的性及法律行為之和諧性，解釋
      契約尤須斟酌交易上之習慣及經濟目的，依誠信原則而為
      之。關於法律行為之解釋方法，應以當事人所欲達到之目
      的、習慣、任意法規及誠信原則為標準，合理解釋之，其
      中應將目的列為最先，習慣次之，任意法規又次之，誠信
      原則始終介於其間以修正或補足之（最高法院88年度台上
      字第1671號裁判要旨參照）。又解釋契約，固須探求當事
      人立約時之真意，不能拘泥於契約之文字，但契約文字業
      已表示當事人真意，無須別事探求者，即不得反捨契約文
      字而更為曲解（最高法院17年上字第1118號判例意旨參照
      ）。
    (二)關於昭伸公司主張之船舶油料費用，依系爭契約約定，究
      應由何人負擔？經查：
      1.依系爭契約第4條關於「契約價金之給付」記載：「契
        約價金總額為新台幣貳仟陸佰捌拾玖萬捌仟伍佰元正，
        詳細項目如標單價目明細表；契約價金給付，則按左列
        方式：□部分項目實作實算法：以標單列有實作實算之
        項目及單價，依實際完成數量結算。」等情（原審卷第
        7頁反面之契約內容），足見兩造已約定除有部分項目
        係以標單所列之項目及單價而實作實算計算價金外，系
        爭契約之價金總額為2,689萬8,500元。
      2.又參酌系爭契約第6條第1項第9款記載：「契約價金總
        額，除契約另有規定外，為完成契約所需全部材料、人
        工、機具、設備及履約所必須之費用。」等情（原審卷
        第9頁反面之契約內容）；復參酌系爭施工說明書之記
        載：「…壹、工作項目：一、船舶：…(四)乙方（指昭伸
        公司）所提供之船隻，應維持在隨時可操作、可動用之
        情況下…」等情（原審卷第21頁之說明書），可知昭伸
        公司既應將所提供之船隻維持在隨時可操作、可動用之
        情況，倘船隻缺乏油料，即應有違於上開船舶維持之義
        務，則昭伸公司既有上開船舶維持之義務，自應解釋為
        昭伸公司應提供船舶油料費用；況系爭契約9條第2項亦
        記載：「契約所需履約標的材料、機具、設備、工作場
        地設備等，除契約另有規定外，概由廠商（指昭伸公司
        ）自備。」等情（原審卷第11頁反面之契約），故為完
        成系爭契約所需全部材料、人工、機具、設備及履約所
        必須之費用，自應包含於系爭契約之價金總額2,689萬
        8,500元內；除另有約定外，系爭契約之履約標的材料
        、機具、設備、工作場地設備等，自應由昭伸公司自備
        ；況參酌系爭契約及工作施工說明書關於實作實算之記
        載（見原審卷第7頁至第20頁之契約及第21頁至第22頁
        之說明書），並無明文約定「船舶油料費用」係由何人
        負擔，則兩造就「船舶油料費用」既未另為明文約定係
        由何人負擔，則關於船舶油料應由昭伸公司自備，亦即
        關於「船舶油料費用」，自應包含於系爭契約之價金總
        額2,689萬8,500元內。
      3.雖昭伸公司主張，系爭契約所記載之「材料」並不包括
        油料；且由工作施工說明書關於參、其他：一之記載，
        可見中油公司應負擔船舶油料費用云云，並提出維基百
        科全書之資料以資證明（見本院卷第19頁、第20頁之資
        料）。惟查：
        經參酌昭伸公司所提出之維基百科全書之資料雖未記
          載「材料」尚包含「油料」（見本院卷第19頁、第20
          頁之資料），惟揆諸首揭說明，解釋意思表示應探求
          當事人之真意，不得拘泥於所用之辭句，且須探求表
          意人為意思表示之目的性及法律行為之和諧性；且參
          酌系爭施工說明書關於參、其他：一係記載：本工作
          中所需由甲方（指中油公司，下同）提供之油料、器
          材等均由乙方（指昭伸公司，下同）依據需要向甲方
          監工單位提出申請，經審核後發給，每屆月終乙方應
          將本月份材料使用及剩餘料明細送甲方監工單位核備
          。」等情（見原審卷第22頁之說明書），則前段係關
          於「油料、器材」之申請、發給程序；後段係關於材
          料使用之核備程序，雖前段所使用之名稱係「油料、
          器材」，而後段以「材料」稱之，惟以其前、後段之
          記載綜合觀之，實際上前後段非就不同之物品為約定
          ，而係就同一物品之申請、發給及核備程序為約定，
          雖前段分別以「油料、器材」稱之，似與後段所記載
          之「材料」有別，惟前後段既係就同一物品之申請、
          發給及核備程序為約定，足見後段所記載之「材料」
          即包含前段所記載之「油料、器材」，亦即「材料」
          即為油料、器材等之統稱。雖昭伸公司所提出之維基
          百科全書之資料並無記載「材料」即包含「油料」，
          然依前開說明而解釋當事人之真意，堪認兩造所稱之
          「材料」應包含油料在內。是昭伸公司主張系爭契約
          所記載之「材料」並不包括油料云云，自不足取。
        又依系爭施工說明書參、其他：「一關於油料之記載
          」，既係指油料之申請、發給程序，則與油料應由何
          人提供無關，僅係關於依系爭契約或工作施工說明書
          應由中油公司提供油料時，兩造所應遵守之申請、發
          給程序而已，此處之油料應採廣義之解釋，亦非專指
          船舶油料；且依系爭施工說明書之記載應尚包含「法
          蘭加黃牛油脂」等油料（見原審卷第21頁之系爭施工
          說明書壹、工作項目、二實作實算部分(四)之記載），
          是昭伸公司主張依上開系爭施工說明書參、其他：一
          之記載，則船舶油料費用應由中油公司負擔云云，殊
          不足取。
      4.另昭伸公司主張因90年至92年之柴油價格差異甚微，然
        比較系爭契約關於30頓吊桿船費用及100HP帶纜船費用
        之單價及中油公司所提出之中國石油股份有限公司煉製
        事業部桃園煉油廠90年10月26日桃油工（委）契90R027
        號沙崙外海第一、二浮筒修護工作之工作報價單（下稱
        90年工作報價單）、91年10月16日桃油工（委）契91R0
        37號沙崙外海第一、二浮筒修護工作之工程報價單（下
        稱91年工作報價單）所示，關於30頓吊桿船費用及100
        HP帶纜船費用之單價，系爭契約關於上開工程項目之單
        價明顯低於上開90年、91年工作報價單同項目之單價，
        可見系爭契約實未將油料費用計算入內云云，並提出「
        中油油品行銷事業部油品價目」之電腦網頁資料（見本
        院卷第161頁至第171頁之資料）為證。惟查，觀之中油
        公司所提出之90年工作報價單關於30頓吊桿船費用（含
        起重工、電焊工及海上技工各一名）及100HP帶纜船費
        用（含船長及海員各一名）之單價分別記載為65萬
        2,618.2元、29萬2,653.9元（見本院卷第126頁之工作
        報價單）；另91年工作報價單關於30頓吊桿船費用（含
        起重工、電焊工及海上技工各一名）及100HP帶纜船費
        用（含船長及海員各一名）之單價分別記載為64萬
        5,958.3元、28萬9,667.4元（見本院卷第133頁之工程
        報價單）；而系爭契約之工作報價單關於30頓吊桿船費
        用（含起重工、電焊工及海上技工各一名）及100HP帶
        纜船費用（含船長及海員各一名）之單價分別為47萬
        1,703.4元、21萬4,835.2元（見本院卷第140頁之工程
        報價單）；再觀之昭伸公司所提出之「中油油品行銷事
        業部油品價目」電腦網頁資料關於「超級/高級柴油」
        價格變動之記載，於90年10月份之價格為14.1元、91年
        10月份為15.4元、92年8月份為15.0元（見本院卷第170
        頁之資料），足見90年至92年之油價並無明顯差距。而
        關於上開工程項目之單價，系爭契約之報價單雖較90年
        、91年之報價單為低，惟是否即表示系爭契約之報價單
        之單價並無包含油價在內以致其價格有如此差異，自非
        可以此論斷；蓋觀之中國石油股份有限公司煉製事業部
        桃園煉油廠94年8月4日桃油工（委）契94R045號沙崙外
        海第一、二浮筒修護工作之勞務報價單（下稱94年工作
        報價單）關於30頓吊桿船費用（含起重工、電焊工及海
        上技工各一名）及100HP帶纜船費用（含船長及海員各
        一名）之單價分別記載為35萬5,227.4元、17萬7,613.7
        元（見本院卷第143頁之勞務報價單），顯然低於系爭
        契約之工作報價單之單價；而94年8月間之油價則為
        20.5元（見本院卷第169頁之資料），亦明顯高於92年
        之油價，縱令94年工作報價單關於上開工程項目之單價
        未包含油料價格，其單價仍有明顯低於系爭契約之工作
        報價單之單價，足見上開工作報價單所記載關於30頓吊
        桿船費用（含起重工、電焊工及海上技工各一名）及
        100HP帶纜船費用（含船長及海員各一名）之單價雖有
        高低之情形，然並非以是否包含油價為唯一決定價格高
        低之因素，是昭伸公司主張因系爭契約之工作報價單關
        於30頓吊桿船費用（含起重工、電焊工及海上技工各一
        名）及100HP帶纜船費用（含船長及海員各一名）之單
        價低於上開90年、91年工作報價單同項目之單價，可見
        系爭契約實未將油料費用計算入內云云，尚不足採。
      5.準此，系爭契約既已約定完成系爭契約所需全部材料、
        人工、機具、設備及履約所必須之費用，應包含於系爭
        契約之價金總額2,689萬8,500元內，而所謂之「材料」
        應包含油料在內，故船舶油料費用應由昭伸公司負擔，
        是昭伸公司依系爭契約之約定，請求中油公司負擔船舶
        油料費用，即非有據。
    (三)關於昭伸公司完成外海蛇管抽油工作，是否在系爭契約昭
      伸公司應完成承攬工作範圍內？若非屬系爭契約所約定之
      承攬工作範圍，昭伸公司得否請求中油公司給付該費用？
      經查：
      1.昭伸公司主張伊自93年4月間至94年7月間於外海拆除或
        按裝「整串」浮蛇管，亦即施作工作報價單甲、發包工
        款第3項「整串浮蛇管於外海浮筒按裝或拆除工作」（
        見原審卷第66頁之工作報價單），而清除殘油之工作，
        並非系爭契約所約定之工作項目等語。經查：
        依工作施工說明書壹、工作項目二實做實算部分之(一)
          僅記載：「甲3項（指系爭契約之工作報價單甲、發
          包工款第3項『整串浮蛇管於外海浮筒按裝或拆除工
          作』--見原審卷第66頁之工作報價單）將整串浮蛇管
          在外海浮筒安裝或拆除工作。從浮筒上拆下時，管口
          以盲板封閉，按裝後與浮筒之接合法蘭螺栓須利用
          Torque wrench鎖固（工具由本廠《指中油公司》提
          供。」等情（見原審卷第21頁之說明書），可知並未
          記載昭伸公司有清除殘油之義務；再觀之系爭施工說
          明書壹、工作項目二實作實算部分之(五)、(十)、(十七)、(二十)
          則分別記載：「甲7項將外海破漏之浮蛇管吊上吊桿
          船甲板上，…工作應注意遺留之油漬，首先應將管內
          油漬抽乾…」、「甲16、17項在海上將浮蛇管吊上甲
          板…必須特別注意油漬流出，如有油漬流出，一定要
          以油污處理劑噴灑油污，以免油漬漂流而污染海域，
          若因此產生之污染後果由乙方（指昭伸公司）負責。
          」、「甲28項浮蛇管整串在港內抽油工作，為防蛇管
          拆換造成污染，故於拆換前應先行抽油，其抽油之油
          灌車均由承商負責（指昭伸公司）。」、「甲34項第
          一浮筒白油水下蛇管拆裝工作，將蛇管拆除後，於浮
          筒、PLEM及蛇管端等均需加裝盲板以防油污滲出。…
          」等情（見原審卷第21頁、第22頁之說明書，足見就
          甲3項即整串浮蛇管於外海浮筒按裝或拆除工作，並
          無如甲16、17、28、34項有相類之油漬處理義務之記
          載，則就整串浮蛇管於外海浮筒按裝或拆除工作之清
          除殘油工作是否為昭伸公司之義務，尚有疑義。另系
          爭施工說明書參、其他：四雖記載：「乙方（指昭伸
          公司，下同）在外海拆卸或更換浮蛇管、水下蛇管、
          各類之跌閥、CAMLOCK FLANGE、PDU及其他卸油設備
          等工作，應特別注意油漬流出，如有油漬污染海域時
          ，承商應配合將油污清除，甲方（指中油公司，下同
          ）將提供相關除污設備配合，若未能徹底消除油污，
          致使油污污染海域（或污染漁民漁網）時，乙方若藉
          故不處理或拖延其善後工作，則除賠償他人或漁民之
          損失外，並得終止合約。」等情（見原審卷第22頁反
          面之說明書），惟上開約定僅說明昭伸公司有「配合
          」之義務，自難遽認昭伸公司就整串浮蛇管於外海浮
          筒按裝或拆除工作之清除殘油工作即為昭伸公司之義
          務，況如前所述，就甲3項即整串浮蛇管於外海浮筒
          按裝或拆除工作，並無如甲16、17、28、34項有相類
          之油漬處理義務之記載，則昭伸公司就甲3項即整串
          浮蛇管於外海浮筒按裝或拆除工作是否仍如甲16、17
          、28、34項有相類之油漬處理之配合義務，仍值探究
          。
        又參酌證人劉守誠即中油公司之員工雖證稱：「（問
          ：原告《指昭伸公司》承包施作如前開工作施工說明
          書二、(一)浮蛇管在外海浮筒安裝、拆除工作，是否必
          須先抽除管內殘油，始得施做，抽除殘油施工方法如
          何？…）答：…蛇管於浮筒安裝、拆除工作必定須先
          行抽除管內殘油…」等情（見原審卷第319頁、第320
          頁之筆錄），惟另參酌「浮蛇管外海拆裝標準作業程
          序」之記載，無論係「拆裝步驟」或「注意事項」欄
          ，均未見有關於抽除殘油之記載，是證人劉守誠上開
          證述自有可議之處。
        再參以中油公司94年3月16日以外海工作聯繫通知單
          （發文序號92R021-052）通知昭伸公司稱：「…#1浮
          筒兩串浮蛇管已頂水兩萬公秉，為安全起見拆除前，
          擬先抽淨管內殘油，白油水下蛇管亦同，請貴公司儘
          速先就以上兩點報價…」等情（見原審卷第87頁、第
          228頁、第360頁之通知單），則中油公司既通知昭伸
          公司就浮筒兩串浮蛇管之抽除殘油工作報價，足見昭
          伸公司於外海拆除或安裝整串浮蛇管而清除殘油之工
          作，應非包含於系爭契約之工作項目，而係應另外報
          價而予以計酬之工作項目。雖中油公司另提出94年3
          月16日以外海工作聯繫通知單（發文序號92R021-05
          2）通知昭伸公司係記載：「…2：#1浮筒兩串浮蛇管
          已頂水兩萬公秉，為安全起見拆除前，請先確認管內
          有無殘油。3：請貴公司儘速拆除#1浮筒大纜繩及兩
          串浮蛇管（拆除前需確認殘油已抽乾淨）。4：白油
          水下蛇管亦需拆除，拆除前需將管內存油抽吸乾淨，
          請貴公司（指昭伸公司）儘速報價，以便辦理後續事
          宜。」等情（見原審卷第336頁、第361頁之通知單）
          ，中油公司所提出之上開通知函雖無通知昭伸公司就
          浮筒兩串浮蛇管之抽除殘油工作報價，惟觀之上開二
          件通知單之傳真日期分別係94年3月16日、94年3月17
          日（見原審卷第360頁、第361頁之通知單），亦即中
          油公司於94年3月16日係通知昭伸公司就浮筒兩串浮
          蛇管之抽除殘油工作報價，而於94年3月17日則僅通
          知就白油水下蛇管之抽除殘油工作報價，然中油公司
          94 年3月17日並未就其於94年3月16日通知昭伸公司
          就浮筒兩串浮蛇管之抽除殘油工作報價之意思表示為
          更正或其他否認之表示，尚難逕認中油公司於94年3
          月16日通知昭伸公司就浮筒兩串浮蛇管之抽除殘油工
          作報價之意思表示係屬無效，且縱令中油公司於94
          年3月17日僅通知昭伸公司就白油水下蛇管之抽除殘
          油工作報價，亦僅係表示中油公司就此事項意思表示
          之重申，自難遽認中油公司未通知昭伸公司就浮筒兩
          串浮蛇管之抽除殘油工作報價。
        復參以94年工作報價單則於甲3項「整串浮蛇管於外
          海浮筒按裝或拆除工作」外，另列甲10項「浮蛇管整
          串在外海抽油工作」等情（見原審卷第231頁及本院
          卷第143頁之勞務報價單），亦即中油公司於94年工
          作報價單已將浮蛇管整串在外海抽油工作另列為工作
          項目，故「浮蛇管整串在外海抽油工作」並非包含於
          「整串浮蛇管於外海浮筒按裝或拆除工作」項目內，
          ；又觀之94年工作報價單關於甲3項「整串浮蛇管於
          外海浮筒按裝或拆除工作」之單價為4萬1,791.5元；
          甲10項「浮蛇管整串在外海抽油工作」之單價為1萬
          8,457.9元（見本院卷第143頁之勞務報價單）；而系
          爭契約之工作報價單關於甲3項「整串浮蛇管於外海
          浮筒按裝或拆除工作」之單價為5萬2,541.2元（見本
          院卷第140頁之工作報價單），則94年工作報價單關
          於甲3項「整串浮蛇管於外海浮筒按裝或拆除工作」
          及甲10項「浮蛇管整串在外海抽油工作」之單價相加
          顯然高於系爭契約之工作報價單關於甲3項「整串浮
          蛇管於外海浮筒按裝或拆除工作」之單價，惟比較94
          年工作報價單與系爭契約之工作報價單之每項工作項
          目之單價，94年工作報價單之每項工作項目之單價幾
          乎均低於系爭契約之工作報價單之每項工作項目之單
          價甚多（見本院卷第140頁之工作報價單、第143頁之
          勞務報價單），然94年工作報價單關於甲3項「整串
          浮蛇管於外海浮筒按裝或拆除工作」及甲10項「浮蛇
          管整串在外海抽油工作」之單價相加卻仍然高於系爭
          契約之工作報價單關於甲3項「整串浮蛇管於外海浮
          筒按裝或拆除工作」之單價，足見94年工作報價單之
          甲10項「浮蛇管整串在外海抽油工作」項目並非係自
          甲3項「整串浮蛇管於外海浮筒按裝或拆除工作」項
          目獨立而來，故甲10項「浮蛇管整串在外海抽油工作
          」項目顯然非包括於甲3項「整串浮蛇管於外海浮筒
          按裝或拆除工作」項目內，是依系爭契約之約定，昭
          伸公司並無義務就整串浮蛇管於外海浮筒按裝或拆除
          工作時併為清除殘油之工作。
      2.按未受委任，並無義務，而為他人管理事務者，其管理
        應依本人明示或可得推知之意思，以有利於本人之方法
        為之；管理事務，利於本人，並不違反本人明示或可得
        推知之意思者，管理人為本人支出必要或有益之費用，
        或負擔債務，或受損害時，得請求本人償還其費用及自
        支出時起之利息，或清償其所負擔之債務，或賠償其損
        害，民法第172條、第176條第1項分別定有明文。如前
        所述，依系爭契約之約定，昭伸公司並無義務就整串浮
        蛇管於外海浮筒按裝或拆除工作時併為清除殘油之工作
        ，而中油公司又未能舉證證明兩造就昭伸公司就上開清
        除殘油之工作有另成立契約之意思表示合致，故昭伸公
        司雖無義務為上開清除殘油之工作，然該清除殘油之工
        作，客觀上對中油公司有利，且不違反中油公司明示或
        可得推知之意思，而昭伸公司因該清除殘油之工作而支
        出之必要費用共11萬4,000元（見原審卷第98頁之昭伸
        公司沙崙外海第一. 二號浮筒修護工程「外海抽油作業
        」細目表格），而中油公司對此金額亦未爭執，則昭伸
        公司依無因管理之法律關係，請求中油公司償還上開必
        要費用11萬4,000元，自屬有據。
    (四)關於昭伸公司派遣潛水員作業工作，是否為系爭契約所約
      定昭伸公司應完成之承攬工作範圍內？若非屬系爭契約約
      定承攬工作範圍，則昭伸公司得否請求中油公司給付該費
      用？可否請求中油公司給付遭扣短付之工程款？經查：
      1.昭伸公司主張94年7月間因海棠颱風來襲致錨鍊斷裂，
        伊為搜尋斷裂之錨鍊，先後派遣6位潛水員尋找斷裂錨
        鍊位置，因此產生潛水員作業費共3萬9,362元，而搜尋
        斷裂錨鍊並非系爭契約之工作報價單甲33項「浮筒錨鍊
        檢修或換新工作（含相關卸克）」（見原審卷第67頁之
        工作報價單），且非系爭施工說明書壹、二(十九)所記載之
        相關工作內容（見原審卷第22頁之說明書），惟中油公
        司竟以其緊急派4名潛水員支援該錨鍊換新工作並該費
        用應由伊負擔為由，而扣減伊之工程款共2萬4,908元，
        故伊得向中油公司請求上開潛水員作業費3萬9,362元，
        及遭中油公司扣減之2萬4,908元等語。經查：
        參酌系爭契約之工作報價單甲發包工程預算編號第33
          項係記載：「浮筒錨鍊檢修或換新工作（含相關卸克
          ）」（見原審卷第67頁之報價單）；又系爭施工說明
          書壹、二(十九)記載：「甲33項浮筒錨鍊檢修或換新（含
          相關卸克），將預檢修之錨鍊吊起100公尺，並清除
          海生物、檢查磨損情形及連結卸克是否正常，若必要
          則予以調頭或換新（含卸克）等（檢修後須測量錨鍊
          角度是否符合設計值，若必要時須負責調整）。」等
          情（見原審卷第22頁之說明書）；再參以中油公司之
          工作說明書記載：「…22.…浮筒錨鍊檢修或換新（
          含相關卸克），將預檢修之錨鍊吊起100公尺，並清
          除海生物、檢查磨損情形及連結卸克是否正常，若必
          要則予以調頭或換新（含卸克）等（檢修後須測量錨
          鍊角度是否符合設計值，若必要時須負責調整，甲方
          《指中油公司》不另付費）。…（若發現錨鍊斷裂，
          則斷裂位置將由本廠人員檢查後通知）…」等情（見
          原審卷第225頁之說明書），故關於甲33項浮筒錨鍊
          檢修或換新之工作，係將預檢修之錨鍊「吊起」100
          公尺，並清除海生物、檢查磨損情形及連結卸克是否
          正常，如必要時則予以調頭或換新，倘錨鍊已斷裂，
          則顯非係以上開系爭施工說明書壹、二(十九)所記載之方
          式檢修或換新，且斷裂位置亦係由中油公司檢查後通
          知昭伸公司。何以中油公司會特別註明斷裂位置將由
          本廠人員（中油公司）檢查後通知？足證中油公司深
          知斷裂位置之搜尋，實非屬錨鍊檢修工程之範圍，
        又參酌證人劉守誠證述：「該工作需潛水員始得完成
          。錨鍊斷裂情形不常見，原告（指昭伸公司，下同）
          承作時，錨鍊斷裂一條，距前次斷裂已相隔約三年。
          …若原告在吊起檢修錨鍊過程錨鍊斷裂，原告除將已
          掌握部分之錨鍊吊至船上，並應派出潛水員下海搜尋
          連結在海床上斷裂錨鍊之末端，尋得後，將該末端吊
          至船上，重新更換連結。」等情（見原審卷第332頁
          之筆錄），足見錨鍊斷裂之情形並非一般錨鍊之檢修
          或換新工作，況本件之錨鍊斷裂係因海棠颱風來襲所
          致，乃係因天災之不可抗力原因，並非昭伸公司於檢
          修錨鍊過程所致，益證本件派遣潛水員尋找斷裂錨鍊
          之工作，並非系爭契約所約定之承攬工作範圍。又本
          件派遣潛水員尋找斷裂錨鍊之工作，既非系爭契約所
          約定之承攬工作範圍，中油公司自不得於應給付昭伸
          公司之工程款中扣減派遣4名潛水員費用2萬4,908元
          ，是昭伸公司主張得向中油公司請求該遭扣減之2萬
          4,908元等語，自屬可採。
      2.另昭伸公司主張本件派遣潛水員尋找斷裂錨鍊之工作既
        非系爭契約所約定之承攬工作範圍，而中油公司卻仍要
        求伊施作，此應屬於系爭契約第17條所記載之「契約變
        更」之情形，且中油公司係以94年7月27日「外海工作
        聯繫通知單」（序號92R021-091）（見原審卷第226頁
        之通知單）要求伊施作，伊亦同意配合施作，則就本件
        新增之派遣潛水員尋找斷裂錨鍊工作，故符合系爭契約
        第17條所約定之契約變更之要件，伊自得依系爭契約第
        17條第1項第3款約定，請求中油公司補償伊所增加之必
        要費用亦即上開潛水員作業費云云。惟查，參酌系爭契
        約第17條第3項之記載：「契約之變更，非經本公司及
        廠商雙方合意，做成書面紀錄，並簽名或蓋章者，無效
        。」（見原審卷第17頁之契約）；又觀之中油公司於94
        年7月27日「外海工作聯繫通知單」（序號92R021-09 1
        ）僅係記載：「…說明1：…請貴公司（指昭伸公司於
        今（7/27）日1200時備便人員、機具設備及吊桿船出海
        檢修第二浮筒五號錨鍊。2：依本廠（指中油公司、94
        年7月24日92R021-090號工作聯繫單續辦。…」（見原
        審卷第226頁之通知單），其上並未有關兩造均合意變
        更契約之記載，且其上亦僅有中油公司之圓戳章，而非
        同時具備兩造之簽名或蓋章，況中油公司亦否認與昭伸
        公司有何變更契約之合意，故尚難僅憑上開「外海工作
        聯繫通知單」即認已符合系爭契約第17條第3項所約定
        之變更契約之要件，是昭伸公司主張就本件新增之派遣
        潛水員尋找斷裂錨鍊工作，符合系爭契約第17條所約定
        之契約變更之要件，伊自得依系爭契約第17條第1項第3
        款約定，請求中油公司補償伊所增加之必要費用亦即上
        開潛水員作業費云云，殊不足採。
      3.承前所述，本件派遣潛水員尋找斷裂錨鍊之工作既非系
        爭契約所約定之承攬工作範圍，亦非屬變更契約後之工
        作項目，故昭伸公司並無義務為中油公司派遣潛水員尋
        找斷裂錨鍊，又昭伸公司所為之派遣潛水員尋找斷裂錨
        鍊之工作，客觀上乃有利中油公司，且未違反中油公司
        明示或可得推知之意思，故昭伸公司因派遣潛水員尋找
        斷裂錨鍊而支出之必要費用共3萬9,362元，而中油公司
        對此數額亦未爭執，是昭伸公司依無因管理之法律關係
        ，請求中油公司償還上開必要費用3萬9,362元，自屬有
        據。
   (五)準此，昭伸公司得向中油公司請求施做工作報價單甲、發
     包工款第3項「整串浮蛇管於外海浮筒按裝或拆除工作」
     時，而清除殘油之工作之工程款11萬4,000元，及為搜尋斷
     裂之錨鍊之派遣潛水員作業之費用3萬9,362元，暨遭中油
     公司扣減之2萬4,908元，故昭伸公司向中油公司請求17萬
     8,270元（其計算式為：11萬4,000元＋3萬9,362元＋2萬
     4,908元＝17萬8,270元），自屬有據。
五、綜上所述，昭伸公司請求中油公司給付17萬8,270元，及自
    起訴狀繕本送達之翌日即95年10月17日（見原審卷第37頁之
    送達證書）起，至清償日止，按年息百分之5計算之利息，
    自屬正當，應予准許。至超過上開部分之請求，非屬正當，
    即屬不應准許。從而原審就上開應予准許部分其中之11萬
    4,000元（其計算式為：應給付金額17萬8,270元－原審判准
    金額6萬4,270元＝11萬4,000元）本息部分，所為昭伸公司
    敗訴之判決，自有未洽，昭伸公司上訴論旨指摘原判決此部
    分不當，求予廢棄改判，為有理由，爰廢棄改判如主文第二
    項所示。就上開不應准許部分，所為昭伸公司敗訴之判決，
    並無不合，昭伸公司上訴論旨指摘原判決此部分不當，求予
    廢棄改判，為無理由，應駁回其上訴。就上開應予准許部分
    其中之6萬4,270元（其計算式為：3萬9,362元《昭伸公司派
    遣潛水員作業費用》＋2萬4,908元《昭伸公司遭中油公司扣
    減之6萬4,270元》＝6萬4,270元）部分，所為中油公司敗訴
    之判決，並無不合，中油公司上訴論旨指摘原判決此部分不
    當，求予廢棄改判，為無理由，應駁回其上訴。
六、兩造其餘之攻擊或防禦方法及所用之證據，經本院斟酌後，
    認為均不足以影響本判決之結果，無庸逐一論列。
七、據上論結，本件昭伸公司上訴為一部有理由，一部無理由，
    中油公司上訴為無理由，依民事訴訟法第450條、第449條第
    1項、第79條、第78條，判決如主文。
中    華    民    國    98    年    2     月    3     日
                  民事第七庭
                        審判長法  官  鄭三源
                              法  官  邱  琦
                              法  官  王聖惠
正本係照原本作成。
中油公司不得上訴。
昭伸公司如不服本判決，應於收受送達後20日內向本院提出上訴
書狀，其未表明上訴理由者，應於提出上訴後20日內向本院補提
理由書狀（均須按他造當事人之人數附繕本）上訴時應提出委任
律師或具有律師資格之人之委任狀；委任有律師資格者，另應附
具律師資格證書及釋明委任人與受任人有民事訴訟法第466條之1
第1項但書或第2項（詳附註）所定關係之釋明文書影本。
中    華    民    國    98    年    2     月    3     日
                              書記官  陳樂觀
附註：
民事訴訟法第466條之1（第1項、第2項）：
對於第二審判決上訴，上訴人應委任律師為訴訟代理人。但上訴
人或其他法定代理人具有律師資格者，不在此限。
上訴人之配偶、三親等內之血親、二親等內之姻親，或上訴人為
法人、中央或地方機關時，其所屬專任人員具有律師資格並經法
院認為適當者，亦得為第三審訴訟代理人。


司法院資訊處製作；財團法人民間司法改革基金會備份。
